臺灣臺南地方法院刑事判決　　　　　　96年度訴緝字第26號
公　訴　人　臺灣台南地方法院檢察署檢察官
被　　　告　甲○○
輔　佐　人　乙○○
（被告之父）
上列被告因妨害兵役案件，經檢察官提起公訴（85年度偵字第
283號），本院判決如下：
    主  文
甲○○無罪。
    理  由
一、公訴意旨如檢察官起訴書所載（如附件）。
二、按犯罪事實應依證據認定之，無證據不得認定犯罪事實；又
　　不能證明被犯罪者，應諭知無罪之判決，刑事訴訟法第154
　　條第2項、第301條第1項分別定有明文。
三、本件公訴人認被告涉有居住處所遷移不報，致使役男徵兵檢
    查通知書無法送達之犯行，無非以臺南市南區區公所妨害兵
    役案件資料報告表、戶籍謄本、臺南市南區區公所南南明亮
    字第21403號、第21401號通知書及收據等資為依據。
四、按依妨害兵役治罪條例規定：役齡男子【意圖避免】徵兵處
    理，而有下列行為之一者，處五年以下有期徒刑：五、居住
    處所遷移，無故不申報，致未能接受徵兵處理者，從法條之
    構成要件，可知：
  (一)以該條處罰者，必須證明役齡男子確有「避免徵兵處理之意
    圖」。易言之，除役齡男子須有居住處所遷移，無故不依規
    定申報之事實外，其居住處所遷移，無故不依規定申報，尚
    須有避免徵兵處理之意圖，方足以成立本罪。且公訴人就此
    「意圖避免徵兵處理」之主觀構成要件，亦須舉出客觀證據
    加以證明，苟役齡男子僅有居住處所遷移，無故不依規定申
    報之事實，但無積極證據證明其避免徵兵處理之意圖，則欠
    缺此項主觀不法要素，自不構成本罪。
  (二)「意圖」與「故意」，兩者為不同層次之構成要件要素
    1.按行為人認識構成要件之客觀事實，且容任其結果之發生
      ，此乃「構成要件故意」（Tatbestandsvorsatz）之範疇
      ，因此，縱使役齡男子知悉居住處所遷移，應依規定申報
      ，卻無故未依規定申報，而容認其發生，亦僅係對構成要
      件有故意而已。
    2.在少部分之故意犯罪，立法者在制定構成要件時，於條文
      中附加特定之意圖（Ab sicht），即為意圖犯。故意犯如
      又屬意圖犯者，則其主觀不法構成要件，除構成要件故意
      外，尚包括特定意圖。因此，故意犯在主觀上必須具備法
      定之特定心意趨向，始能成立意圖犯，故有無此等法定之
      不法意圖，則事關犯罪成立與否之問題（參林山田著，刑
      法通論增訂6版上冊，163、164頁）。
    3.簡言之，在不法構成要件中，有附加特定意圖者，則行為
      人對構成要件除須有故意之外，另須行為人內心具備特定
      之犯罪目的，始能成立犯罪。例如刑法第195條第1項規定
      ，「『意圖供行使之用』，而偽造、變造通用之貨幣、紙
      幣、銀行券者，處5年以上有期徒刑，得併科5000元以下
      罰金。」，就前開條文而言，倘行為人有變造貨幣之事實
      ，則其對於變造貨幣乙事既有認知，亦有實現變造貨幣之
      意欲，足見其對不法構成要件確有「故意」。然而，苟行
      為人變造貨幣之目的，僅係作為教材、樣本、裝飾或藝術
      之用，而非出於「供行使之用之意圖」，自不成立偽造貨
      幣之罪責。
    4.綜上，妨害兵役治罪條例第3條第5款之構成要件，係「役
      齡男子意圖避免徵兵處理，居住處所遷移，無故不申報，
      致未能接受徵兵處理者」，因此，役齡男子縱使對於「居
      住處所遷移，無故不申報」之事實，有所認知並容任其發
      生，而具備構成要件故意，尚須其遷移居住處所，無故不
      申之目的，係出於「避免徵兵處理之意圖」，始足當之。
      苟役齡男子遷移居住處所而無故不申報之目的，是為了逃
      避追緝、外出謀生、遭人遺棄或其他目的，並非避免徵兵
      處理，則其既欠缺本罪法定之特殊主觀不法要素，自不得
      以本罪相繩。
 (三)實務上對於「構成要件故意」與「主觀不法要素」之區別，
   亦有最高法院92台非字第404號判決可參，故倘無積極證據，
   證明役齡男子確有避免徵兵處理之意圖，自難遽予論處妨害
   兵役罪刑。
五、經查：
  (一)徵兵檢查通知書未送達於被告本人
    查被告遷移居住處所，未依規定申報，致使徵兵檢查通知書
    無法送達之事實，有戶籍登記謄本、役男徵兵檢查通知書、
    台南市南區區公所妨害兵役案件資料報告表可參。
  (二)依現存證據，不足以證明被告有「避免徵兵處理之意圖」
    1.而妨害兵役治罪條例第3條規定：役齡男子意圖避免徵兵
      處理，而有‧‧‧，故行為人必須具備「意圖避免徵兵處
      理」之特別主觀不法要素，所為方有可罰性，已如前述。
    2.查：被告確因某種外力，造成其言語、智力、生活自理程
      度程度明顯異於常人，此有證人即被告之父乙○○於本院
      審理時證述：伊與被告母親離異後，被告由其母撫養，因
      被告母親過世，由自稱是被告鄰居的人將被告帶至伊父親
      的住處（台南），經父親通知回台南看被告，當時被告情
      形是比現在還要糟糕，甚至是大便後都無法自行處理，被
      告出去後也無法自行回到家中。當時被告的頭殼有一道很
      深疤痕，到現在用目測仍可看的很清楚，至於是何原因造
      成的，伊不清楚等語，另經證人黃金環（即被告居住處所
      台東縣保華山慈惠堂會計）於本院審理時證述：被告很乖
      ，但僅可以寫自己名字等語。此外，並有被告身心障礙手
      冊乙只、台東縣政府96年5月14日府社福字第0960036824
      號函文（內附被告身心障礙個案資料表）、台東縣鹿野鄉
      公所96年6月8日路鄉民字第0960004686函文（內附被告經
      判定役男免役兵籍表、體檢表、國民身份證、身心障礙手
      冊、醫院診斷證明書、役男調查紀錄表）附卷。再者，被
      告之父親因不願負擔教養被告之重擔，而在被告年幼時即
      將被告送至台東縣保華山慈惠堂乙情，亦經證人乙○○於
      本院審理時證述：因為伊自己有在作事，無法照顧被告，
      後經由朋友介紹，將被告帶至台東縣保華山慈惠堂，伊跟
      廟裡的人說「拜託你幫我照顧」，廟裡的一個男人（職稱
      不知）說好，之後我就離開了，也不曾再探望過被告等語
      ，核與證人黃金環於本院審理時證述：並不知道被告何時
      被送至台東縣保華山慈惠堂，但是應該已經很久了，因為
      連在台東縣保華山慈惠堂進香很久的香客，都不知道被告
      來多久，所以推算被告住的期間應該是很久以前等語一致
      。從而，被告遷移居住處所，未依規定申報，顯然係因其
      言語、智力、生活自理程度程度明顯異於常人，被告之父
      親因不願負擔教養被告之重擔，而在被告年幼時即將被告
      送至台東縣保華山慈惠堂所致，應非出於避免召集之意圖
      ，至為灼然。再者證人乙○○於本院審理時證述：台南市
      ○○路○段272巷15號（役男徵兵檢查時被告之戶籍所在地
      ），是朋友的房子，被告不曾住居過，且朋友並未曾告知
      ，有兵役科通知被告要做徵兵身體檢查等語。況依被告之
      智識程度應並不知道已屆服役年齡，更不知當兵前需檢查
      身體判定體位。是依公訴人所舉之現存證據，不足以證明
      ，被告遷移居住處所不報之目的，係出於避免徵兵處理之
      意圖。
六、綜上所述，「意圖」與「故意」，兩者既屬不同層次，自不
    能混淆等同視之，是被告對其居住處所遷移不報，致徵兵檢
    查通知書無法送達之事實，縱有認知及容任其發生之故意，
    然其所為，是否係出於避免徵兵處理之意圖，仍應依客觀證
    據加以認定。本件經調查結果，被告遷移居住處所不報，顯
    係因其言語、智力、生活自理程度程度明顯異於常人，遭其
    父送至台東縣保華山慈惠堂所致，而非出於避免徵兵處理之
    目的。本件依公訴人所舉出之證據，尚不足以證明被告有何
    「意圖避免徵兵處理」之主觀不法要素，難認被告有前開妨
    害兵役犯行，本件即屬不能證明被告犯罪，依法應為無罪之
    諭知。
據上論斷，應依刑事訴訟法第301條第1項，判決如主文。
本案經檢察官薛雯文到庭執行職務。
中　　華　　民　　國　　96　　年　　8 　　月　　30　　日
　　　　　　　　　刑事第七庭
                            審判長法　官  蔡奇秀
                                  法  官  莊玉熙
                                  法  官  林欣玲
以上正本證明與原本無異。
如不服本判決應於收受本判決後10日內向本院提出上訴書狀，並
應敘述具體理由。如未敘述上訴理由者，應於上訴期間屆滿後20
日內向本院補提理由書狀（均須按他造當事人之人數附繕本）「
切勿逕送上級法院」。
　　　　　　　　　　　　　　　　　書記官  黃瓊蘭
中　　華　　民　　國　　96　　年　　8 　　月　　31　　日
